【裁判字號】    99,訴,1037
【裁判日期】    991029
【裁判案由】    清償借款
【裁判全文】
臺灣臺南地方法院民事判決              99年度訴字第1037號
原      告  國泰人壽保險股份有限公司
法定代理人  戊○○
訴訟代理人  丁○○
被      告  己○○
被      告  甲○○○
訴訟代理人  乙○○
            丙○○
上列當事人間請求清償借款事件，經本院於民國99年10月27日言
詞辯論終結，判決如下：
    主  文
被告甲○○○應於繼承被繼承人林俊雄遺產範圍內，與被告己○
○連帶給付原告新臺幣壹佰捌拾萬壹仟壹佰捌拾肆元，及自民國
八十九年十一月十四日起至清償日止，按週年利率百分之八點七
五計算之利息及按上開利率百分之二十計算違約金。
原告其餘之訴駁回。
訴訟費用新台幣壹萬捌仟玖佰壹拾玖元由被告甲○○○於繼承被
繼承人林俊雄遺產範圍內，與被告己○○連帶負擔。
    事  實
一、被告己○○經合法通知，未於言詞辯論期日到場，核無民事
    訴訟法第386條所列各款情形，爰依原告之聲請，由其一造
    辯論而為判決。
二、原告起訴主張：緣被繼承人林俊雄邀同被告己○○為連帶保
    證人分別於民國85年5月6日及85年5月14日向原告借用新台
    幣（下同）223萬元及97萬元，借款期限皆至105年5月6日止
    ，並約定自借款日起，每滿一個月為一期，每期攤還部份本
    金及按借款餘額計算之利息，如未按期攤還本息時，借款人
    即喪失期限利益，所有借款視為全部到期，應立即清償全部
    債務，除按遲延時利率支付遲延期間之利息外，自逾期之日
    起6個月以內者，另按原訂利率百分之10，逾期6個月者另按
    原訂利率百分之20加付違約金。詎被繼承人林俊雄自88年2
    月7日起即未依約支付本息，依上開約定，借款視為全部到
    期，被告尚欠3,024,774元，經聲請本院88年度執字第20264
    號強制執行拍賣抵押物，尚有1,801,184元，未為清償。又
    借款人林俊雄於88年2月20日死亡，被告甲○○○因林俊雄
    之配偶及子女均拋棄繼承而為其繼承人，未於法定期間主張
    拋棄繼承或限定繼承，依民法第1148條第1項、第1147條規
    定，當然承受被繼承人林俊雄之債務。為此，爰依法請求被
    告如數清償等語。並聲明：被告應連帶給付1,801,184元，
    及自89年11月14日起至清償日止，按週年利率百分之8.75計
    算之利息，並按上開利率百分之20計算之違約金。
三、被告甲○○○則以：其子林俊雄自婚後即遷居台南，雙方未
    同居共財，極少往來，不知林俊雄之借款債務，且被告甲○
    ○○不識字又欠缺法律常識，故未能即時辦理拋棄繼承，又
    被繼承人林俊雄死亡時，僅遺留抵押房地，已遭原告聲請拍
    賣完畢，被告甲○○○並無繼承其他遺產，依民法繼承編施
    行法第1之3第4項之規定，應以被告所得遺產為限負清償責
    任，始謂公平等語置辯。並聲明：原告之訴駁回。
四、被告己○○未於言詞辯論期日到場，亦未提出準備書狀作何
    聲明或陳述。
五、兩造不爭執之事項：
  (一)訴外人林俊雄分別於85年5月6日、同年5月14日邀同被告己
    ○○為連帶保證人向原告借得223萬元、97萬元，約定借款
    期間20年，年息均按百分之9.5計付，嗣依原告銀行基本放
    款利率機動調整，並按月清償本息，詎借款人林俊雄自88年
    2月7日起即未依約清償本息，經原告於88年10月15日向本院
    聲請拍賣執行抵押物後（即門牌台南市○○路○段320巷129
    弄40-4號房地，本院88年度執字第20264號），尚不足清償
    1,801,184元及自89年11月14日起至清償日止之利息及違約
    金。
  (二)借款人林俊雄於88年2月20日死亡，其法定繼承人為其母被
    告甲○○○，未拋棄繼承；其妻己○○、其子林建利均已拋
    棄繼承，經本院88年度繼字第177號拋棄繼承事件備查在案
    。
  (三)本院88年度執字第20264號執行事件拍賣原借款人林俊雄之
    門牌台南市○○路○段320巷129弄40-4號房地，拍定後有90
    年2月22日辦理繼承登記為被告甲○○○所有，分配表亦有
    於90年3月20日寄達甲○○○。
  (四)借款人林俊雄與連帶保證人己○○係於77年5月13日結婚，
    依戶籍謄本顯示，林俊雄原設籍屏東縣內埔鄉○○路113號
    ，於81年12月24日遷入「台南市○○路○段320巷129弄40-4
    號房地」（已遭法院拍賣），己○○則均設籍台南市，被告
    甲○○○均設籍於屏東縣。
  (五)依本院所調取之財稅資料顯示：甲○○○名下僅有屏東縣西
    淇路113號未保存登記建物1棟，自92年至98年均無財產所得
    。
  (六)兩造對於林俊雄之遺產稅核定通知書（本院卷86頁）沒有意
    見。
六、得心證之理由：
  (一)被告己○○部分：
    本件有關原告主張林俊雄邀同被告己○○為連帶保證人之前
    述借款事實，業據提出借據、約定書及本院88年度執字第20
    264號強制執行事件分配表等件在卷為憑，核屬相符，復經
    本院調閱上開執行卷宗查閱屬實，而被告己○○已於相當時
    期受合法通知，未於言詞辯論期日到場，亦未提出準備書狀
    爭執，依民事訴訟法第280條第3項準用第1項規定，視同自
    認，是原告之主張應堪認為真正。從而，原告依消費借貸、
    連帶保證之法律關係，訴請被告己○○給付如主文第1項所
    示之借款、利息及違約金，即屬正當，應予准許。
  (二)被告甲○○○主張依據98年12月30日修正之民法繼承編施行
    法第1-3條第4項規定應以繼承之遺產為限負清償責任一節，
    本院認：
  1.按繼承在民法繼承編98年5月22日修正施行前開始，繼承人
    因不可歸責於己之事由或未同居共財者，於繼承開始時無法
    知悉繼承債務之存在，致未能於修正施行前之法定期間為限
    定或拋棄繼承，且由其繼續履行繼承債務顯失公平者，於修
    正施行後，以所得遺產為限，負清償責任，於98年5月22日
    修正、同年6月10日公布之民法繼承編施行法第1條之3第4項
    定有明文。
  2.查被繼承人林俊雄於88年2月20日死亡時，被告甲○○○並
    未辦理限定繼承及拋棄繼承，此為兩造所不爭之事實，是
    本件繼承係於民法繼承編98年5月22日修正施行前開始，可
    堪認定。
  3.次查，被繼承人林俊雄原設籍屏東縣內埔鄉○○路113號，7
    7年5月13日與被告己○○結婚，於81年12月24日遷入台南市
    ○○路○段320巷129弄40-4號，直至88年2月20日死亡時為止
    ，而被告甲○○○於47年11月10日即設籍於屏東縣內埔鄉○
    ○路113號迄今，亦有被告甲○○○及林俊雄之戶籍資料在
    卷可憑（見本院卷第36、37頁），依上開資料顯示，被繼承
    人林俊雄於81年12月24日設籍在台南市○○路○段320巷129
    弄40-4號開始，即未曾與被告甲○○○共同設籍於同一住所
    ，尚無從認定被告甲○○○與林俊雄有同居共財之事實，況
    且依原告提出之系爭借款債務之借據可知（見本院卷第8至
    10頁），其連帶保證人為其妻己○○，並非被告甲○○○，
    而系爭債務於被繼承人林俊雄88年2月20日死亡後經林俊雄
    第一順位繼承人拋棄繼承後始由被告甲○○○繼承，系爭債
    務早於88年2月7日發生債務遲延清償之情事，衡以經驗法則
    ，被告甲○○○如有知悉債務之機會，自不可能仍自願承擔
    系爭債務，而不為限定或拋棄繼承，任由自身背負龐大債務
    ，使自己經濟地位陷於不利之地位，原告復未能就被告甲○
    ○○與林俊雄於死亡前仍然同居共財或被告甲○○○於本件
    繼承開始時已知悉系爭借款債務存在之積極、利己事實，提
    出相關證據供本院參酌，故被告主張被告林俊雄婚後，即遷
    居台南，在外自立門戶，單獨謀生，未與被告甲○○○同居
    共財，於繼承開始時不知有系爭借款債務存在等情，尚堪採
    信。此外，原告於核貸本件借款時，所審核者係借款人林俊
    雄及連帶保證人己○○本身之資力，並不包括被告甲○○○
    之資力，則以林俊雄之遺產清償原告之債權，本在原告評估
    債權獲得清償之範圍內，而未逸出原告之預期。再者，被告
    甲○○○現年70歲，名下雖擁有數十年來長期居住之未保存
    登記建物1棟，惟其自92年以來並無其他財產所得，而林俊
    雄死亡後，僅遺留門牌台南市○○路○段320巷129弄40-4號
    房地（已遭原告聲請拍賣完畢）及台南市第七信用合作社1,
    000元之股金投資、車輛1部（見林俊雄之遺產稅核定通知書
    ，本院卷86頁），所剩遺產價值不高，如令被告甲○○○於
    其子林俊雄去世後即背負上百萬之債務，實難謂公平，準此
    ，被告甲○○○主張依民法繼承編施行法第1條之3第4項規
    定，主張就系爭借款債務僅以所得遺產為限，負清償之責，
    洵屬可採。
七、從而，本件原告主張依消費借貸、連帶保證及繼承法則之法
    律關係，於請求被告甲○○○即林俊雄之繼承人於繼承被繼
    承人林俊雄遺產範圍內，應與被告己○○連帶給付原告1,80
    1,184元，及自89年11月14日起至清償日止，按週年利率百
    分之8.78計算之利息，暨自89年11月14日起至清償日止，按
    上開利率百分之20計算之違約金之範圍內，洵屬有據，應予
    准許，逾此範圍之請求，揆之前揭說明，則屬無據，為無理
    由，應予駁回。
八、據上論結，本件原告之訴為一部有理由，一部無理由，依民
    事訴訟法第79條、第85條第2項，判決如主文。
中    華    民    國    99    年    10    月    29    日
                  民事第一庭    法      官  蔡雅惠
以上正本係照原本作成
如對本判決上訴，須於判決送達後20日內向本院提出上訴狀。
如委任律師提起上訴者，應一併繳納上訴審裁判費。
中    華    民    國    99    年    10    月    29    日
                                書記官  詹書瑋

司法院資訊處製作；財團法人民間司法改革基金會備份。
